【裁判字號】    96,易,1380
【裁判日期】    980713
【裁判案由】    背信
【裁判全文】
臺灣桃園地方法院刑事判決              96年度易字第1380號
公  訴  人  臺灣桃園地方法院檢察署檢察官
被      告  乙○○
上列被告因背信案件，經檢察官提起公訴（96年度偵續一字第9
號），本院判決如下︰
    主  文
乙○○無罪。
    理  由
一、公訴意旨略以：緣告訴人丁○之子戊○○（即告訴代理人）
    因有金錢借貸需要，但資力不足，經介紹與被告乙○○之母
    蘇梅芳達成協議，由丁○提供其所有坐落在桃園縣大溪鎮○○段地號480 、482 、483 、484 、485 、486 、489 、49
    4 、495 、496 、611 及612 號等12筆土地（下稱系爭12筆
    土地），以蘇梅芳為債務人即借款人，向桃園縣大溪鎮農會
    （下稱農會）申請貸款，由告訴人丁○、戊○○及被告乙○○為連帶保證人，自民國87年至89年間，陸續向該農會貸得
    新臺幣（下同）2,000 萬元，嗣增貸為3,000 萬元，再增貸
    為5,500 萬元，告訴人丁○並與蘇梅芳簽定協議，約定若告
    訴人丁○於貸款期限屆滿，無力償還貸款時，即應無條件將
    上開土地交予蘇梅芳全權處理，蘇梅芳辦理所有權移轉登記
    時所需之印鑑及各項手續，告訴人丁○應無條件配合辦理等
    情。乃於91年12月間某日，由告訴人丁○、戊○○與被告乙○○委請甲○○簽立信託契約，委託被告乙○○協助前開土
    地及建物之銷售，於91年12月12日，持向桃園縣大溪鎮地政
    事務所（下稱大溪地政事務所）申請將告訴人丁○（公訴意
    旨誤載為乙○○）所有系爭12筆土地信託登記於被告乙○○
    名下；被告乙○○因價格問題，遲遲無法將前開土地及建物
    出售，告訴人丁○乃於94年3 月5 日委託謝心味律師以存證
    信函終止與被告乙○○間之信託契約，惟被告乙○○仍於94
    年5 月26日，以總價8,500 萬元（含搬遷費500 萬元），每
    坪僅約2 萬元之賤價，與陳富山簽訂買賣契約而為丁○所拒
    ，戊○○乃於94年9 月9 日與郭皇成，以總價1 億2000萬元
    （每坪2 萬8,900 元），談妥前開土地之買賣預約，然因前
    開土地有信託登記，郭皇成乃先後多次與被告乙○○接洽，
    欲完成前開買賣，詎被告乙○○明知告訴人丁○業已終止信
    託契約，竟利用未塗銷信託登記之機會，以損害告訴人丁○
    利益為目的，於94年12月2 日，以告訴人丁○之名義與第三
    人丙○○簽訂系爭12筆土地之買賣契約，將系爭12筆土地以
    總價8,500 萬元，每坪僅2 萬元之低價，出售予丙○○，並
    於94年12月12日，持與丙○○訂定之買賣契約書，向大溪地
    政事務所辦理土地所有權移轉登記，使不知情之承辦人員，
    將系爭12筆土地登記於丙○○名下，足生損害於告訴人丁○
    與該地政機關土地登記之正確性等語，因認被告乙○○係犯
    刑法第342 條第1 項之背信罪及第214 條之使公務員登載不
    實罪之罪嫌。
二、按犯罪事實應依證據認定之，無證據不得認定犯罪事實；又
    不能證明被告犯罪者，應諭知無罪之判決，刑事訴訟法第15
    4 條第2 項、第301 條第1 項分別定有明文。再按，事實之
    認定，應憑證據，如未能發現相當證據，或證據不足以證明
    ，自不能以推測或擬制之方法，為裁判基礎；且認定不利於
    被告之事實須依積極證據，苟積極證據不足為不利於被告事
    實之認定時，即應為有利於被告之認定；另認定犯罪事實所
    憑之證據，雖不以直接證據為限，間接證據亦包括在內，然
    無論直接證據或間接證據，其為訴訟上之證明，須於通常一
    般之人均不致有所懷疑，而得確信其為真實之程度者，始得
    據之為有罪之認定，倘其證明尚未達到此一程度，而有合理
    之懷疑存在，無從使事實審法院得有罪之確信時，即應由法
    院為諭知被告無罪之判決（最高法院40年臺上字第86號、30
    年上字第816 號、76年臺上字第4986號判例參照）
三、查公訴人認被告涉犯刑法第342 條第1 項背信罪及第214 條
    使公務員登載不實罪嫌，無非係以告訴人丁○及告訴代理人
    戊○○之指訴，證人丙○○、郭皇成、甲○○之證述，信託
    登記契約書、登記資料、土地登記謄本、郵局存證信函、桃
    園縣大溪地政事務所函、土地登記申請書、告訴人丁○製作
    之土地公告現值計算表及土地增值稅繳款書各1 份等資為論
    據。
四、訊之被告乙○○則堅決否認有何背信及使公務員登載不實之
    犯行，辯稱：伊與丁○間之系爭土地信託登記是通謀虛偽意
    思表示，實際上是「代物清償」，當初伊母親蘇梅芳增貸3
    次時，每次都有簽貸款協議書，協議書中均有註明倘告訴人
    丁○無力償還貸款，應將系爭12筆土地無條件過戶予蘇梅芳
    ，嗣因告訴人丁○於90年間無力支付系爭12筆土地貸款利息
    ，亦無力負擔土地增值稅而無法沒辦理過戶，遂以土地信託
    登記之方式處理，名義上伊是受信託處理康莊段12筆土地之
    銷售，但實際上是將土地過戶給伊之意，後來，伊於94年5
    月間因無力再支付上開貸款之利息錢，不得已將土地以每坪
    2 萬元，總價8,500 萬元賣給丙○○，其中農會之貸款本金
    5,000 萬元由丙○○全數承擔，丙○○另再支付伊3,000 萬
    元之價金，另保留500 萬元之搬遷費，伊係處分自己所有之
    物，並無背信等語。
五、經查：
(一)告訴人丁○提供其所有系爭12筆土地供擔保設定抵押權，並
    以被告乙○○之母親蘇梅芳出名為借款人，向農會申請貸款
    ，而由告訴人丁○、丁○之子即告訴代理人戊○○及被告乙○○為連帶保證人，自87年至89年間，向農會借款，並陸續
    增貸至5, 500萬元，告訴人丁○並與蘇梅芳簽定協議，約定
    若告訴人丁○於貸款期限屆滿，無力償還貸款時，即應無條
    件將上開土地交予蘇梅芳全權處理，而於91年12月間某日，
    告訴人丁○與被告乙○○簽立信託契約，委託被告乙○○協
    助上開土地及建物之銷售，並於91年12月12日將系爭12筆土
    地信託登記與被告乙○○名下，嗣告訴人丁○於94年3 月5
    日以存證信函終止與被告乙○○間之信託契約。被告乙○○
    則於94年12月2 日與丙○○簽訂系爭12筆土地之買賣契約，
    而將系爭12筆土地以總價8,500 萬元出售予丙○○，其中農
    會貸款所積欠之本金5,000 萬元概由丙○○全數承擔，丙○○另再支付被告3,000 萬元之價金，並於94年12月12日辦理
    土地所有權移轉登記等事實，業據證人即告訴人丁○、證人
    戊○○、丙○○、郭皇成、甲○○證述明確，並有卷附告訴
    人丁○與被告乙○○87年4 月30日、89年4 月10日及91年11
    月19日所簽訂之貸款協議書、委託辦理土地貸款協議書、切
    結書、系爭12筆土地信託登記契約書、登記資料、土地登記
    謄本、郵局存證信函、桃園縣大溪地政事務所函、土地登記
    申請書、土地公告現值計算表、土地增值稅繳款書、丙○○
    所支付之面額共3,000 萬元支票影本、乙○○之華南商業銀
    行大溪分行000-00-000000-0 號帳戶、臺灣企業銀行000000
    00000 號帳戶等資料各1 份可資佐證，洵值信實。
(二)茲首應予審究者厥為系爭12筆土地是否基於雙方意思表示合
    致而委託代書甲○○辦理信託登記？抑或如被告所稱：當初
    伊母親蘇梅芳增貸3 次時，每次都有簽貸款協議書，協議書
    中均有註明倘告訴人丁○無力償還貸款，應將系爭12筆土地
    無條件過戶予蘇梅芳，嗣被告已因告訴人無力繳款，而應將
    系爭土地所有權移轉登記與被告，惟因告訴人丁○已無力負
    擔土地增值稅，致無法辦理過戶，該12筆土地才以信託登記
    之方式移轉登記予被告名下，故各該土地所有權已因「代物
    清償」而屬於被告，被告僅係處分自己之物？
  (1)稽證人戊○○於本院審理時結證：系爭12筆土地其中9 筆向
    農會貸款的事情伊知道，是伊跟伊母親丁○一起去辦的，貸
    出來的錢是伊拿走的，貸款增資到5,500 萬元後，每個月要
    繳的利息約31萬多，利息伊支付到90年間就停止支付了，90
    年以後，利息由被告乙○○繳納，切結書中記載土地全部交
    給蘇梅芳，及交蘇梅芳女士全權處理，【意思是說如果繳不
    出利息就把土地交給乙○○出售，用這個價金來清償積欠的
    本金跟利息】等語（見本院審理卷第65頁至第66頁）屬實；
    又證人即代書甲○○於本院審理時結證：「（辯護人問：這
    一位乙○○先生有無跟你提到過辦理信託登記，是為了暫時
    節省土地所有權移轉的土地增值稅？）當時好像沒有，因為
    我只記得有信託的事情，沒有土地增值稅的問題，所以也沒
    有印象有講過這個稅的事情，我也不懂稅的問題。... （檢
    察官問：辦理信託的目的為何？）就是為了系爭12筆土地的
    銷售，把土地賣掉，丁○母子才有錢還給乙○○。（檢察官
    問：就這系爭12筆土地，就你知道，丁○母子是否曾經想要
    把土地賣給乙○○？）沒有賣，是要把土地交給乙○○處理
    。」等語（見本院審理卷一第216 頁至第218 頁）明確，而
    證人甲○○與告訴人丁○及被告乙○○並無何恩怨糾葛，僅
    單純係受委託辦理系爭12筆土地之信託登記，衡情，證人甲○○尚無偏私一方或甘冒偽證罪責而為不實證言之動機，所
    為結詞，即屬信而有徵而可採。且互核上開證人證述之情節
    亦均大相符而無左異，洵可採信。再細繹卷附之信託契約書
    （見偵卷第14頁），係經告訴人丁○及被告乙○○所同意簽
    立，此亦為被告所不否認，而自該信託契約所載：「本信託
    目的係乙方協助本案土地、建物之銷售... 本信託契約之有
    效期間自本約簽訂日起三年為止。」等詞，亦核與證人戊○○、甲○○上開結證之詞若合符節，洵非無稽；又佐以告訴
    人丁○與被告乙○○於91年12月14日出具之同意書載明：有
    鑑於蘇梅芳女士及被告乙○○先生，業已為此支付達新台幣
    1,000 萬元正之金錢及為處理銀行農會之貸款本息... 今因
    為確認本人等先前之誠意，本人特此聲明，本人係同意以上
    開十二筆土地全部全數給付乙○○先生及蘇梅芳女士，用以
    清償其上巨額貸款及補償乙○○先生及蘇梅芳女士之損失及
    所有相關支出及費用。」等詞；復於92年9 月4 日出具同意
    書載明：系爭12筆土地因故過戶於乙○○先生名下，現本人
    同意以每坪2 萬元出售，如有售出願支付介紹人0%及溢出部
    分概由介紹人取得，本人不另支付佣金等詞（各見臺灣桃園
    地方法院檢察署95年度偵續字第36號偵查卷宗第198 頁至20
    0 頁），細繹各該同意書之內容，亦均核與證人戊○○、甲○○證述信託登記系爭12筆土地與被告乙○○，【係為了土
    地的銷售，丁○母子才有錢還乙○○】之情節相吻合。綜合
    上述，自難認系爭12筆土地之信託登記為通謀虛偽之意思表
    示，堪認告訴人丁○與被告乙○○確實合意簽立信託契約，
    並委由被告乙○○出售各該土地，藉以清償積欠農會之貸款
    及補償被告母子之損失無訛。
  (2)被告雖辯以：告訴人因無力繳款，而應將系爭土地所有權移
    轉登記與被告，惟因告訴人丁○已無力負擔土地增值稅，致
    無法辦理過戶，該12筆土地才以信託登記之方式移轉登記予
    被告名下，故各該土地所有權已因「代物清償」而屬於被告
    ，被告僅係處分自己之物等語。惟稽：被告乙○○於本院審
    理時供述：伊將系爭12筆土地販售與第三人丙○○之總價金
    為8,500 萬元，其中500 萬元是搬遷費，待將來告訴人丁○
    搬遷後將給付與告訴人丁○，另外因為系爭12筆土地之總債
    務是5,500 萬元，而農會已經向伊母親蘇梅芳收取600 多萬
    元，500 萬元是本金，100 多萬元是利息，故5,500 萬元扣
    除500 萬元後，系爭12筆土地之總債務只剩下5,000 萬元，
    此5,000 萬元之債務由丙○○承擔當作價金的一部分，剩餘
    的價金3,000 萬元，則由丙○○分別開立支票給付完畢等語
    （見本院審理卷二第88頁至第90頁）明確，則依此推算該12
    筆土地之市場價值至少高達8,500 萬元，再依被告與告訴人
    於91年12月4 日所書立之同意書所載被告之母親蘇梅芳與被
    告乙○○幫忙支付之金額為1,000 萬元（因本院核發收取命
    令及其他處理費用），而被告亦供述法院核發該手取命令之
    後，蘇梅芳所剩下積欠農會之貸款剩為5,000 萬元（收取命
    令所收取之金額包含500 萬元之本金，其餘溢出之部分則抵
    充利息）（見本院審理卷二第89頁），從而，倘依上開土地
    之成交價值達8,500 萬元，扣除積欠農會之債務5,000 萬元
    及補償被告乙○○母子之損失1,000 萬元後，則仍有2,500
    萬元之剩餘價值，告訴人於簽立上開91年12月14日之同意書
    時，豈有將系爭12筆土地之所有權全數讓渡與被告，致平白
    損失2,500 萬元之理？顯有疑義，且被告乙○○如能取得該
    系爭12筆土地之所有權，又豈會選擇對其經濟效益較無保障
    之土地信託登記？此亦悖乎常情，難以遽採。再觀以證人甲○○前開結證之詞，可徵雙方於委託甲○○辦理登記時，未
    曾提及有「土地增值稅」之問題。至於上揭同意書，或卷附
    貸款協議書（見94年度偵字第18102 號卷第126 頁）所載「
    甲方丁○若無力償還貸款時，甲方即無條件將上開土地交予
    乙方全權處理，絕無異議... 」等詞，雖雙方均約定於告訴
    人無力償還貸款時，應將系爭土地交由被告全權處理等情，
    惟所謂「全權處理」或「全數給付乙○○先生及蘇梅芳女士
    ，用以清償其上巨額貸款及補償乙○○先生及蘇梅芳女士之
    損失及所有相關支出及費用。」，與「由被告取得系爭土地
    所有權利」，核屬有間，實難以此逕論各該12筆土地於辦理
    信託登記時，被告乙○○已取得該12筆土地之所有權利，從
    而，被告辯稱告訴人已將各該土地所有權利移轉與被告，而
    屬「代物清償」一節，被告係處分自己之物等語，仍有未合
    ，尚難採納。
  (3)綜上所述，本院認被告與丁○於91年12月12日委託代書甲○○就系爭12筆土地所辦理之信託登記，尚非基於通謀虛偽之
    意思表示而為，告訴人確係委託被告出售該12筆土地，被告
    所稱告訴人已「代物清償」而將各該土地給付被告，即有未
    合，固無足取。
(三)承上，本件告訴人與被告於91年12月12日委託代書甲○○辦
    理之土地信託登記固非虛偽，已如上述。惟按刑法第342 條
    第1 項之背信罪係以為他人處理事務，意圖為自己或第三人
    不法之利益，或損害本人之利益，而為違背其任務之行為，
    致生損害於本人之財產或其他利益為要件，而所謂為他人云
    者，係指受他人委任，而為其處理事務而言，如其處理事務
    係經他人之委任，於委任其處理期間，因發見受任人處理事
    務有不當，經撤銷其委任，由另人處理者，則被撤銷者，即
    再無為他人處理事務之權，於此而有不法行為時，除成立他
    罪外，要難以刑法上背信罪相繩。而刑法第342 條之背信罪
    ，以有取得不法利益或損害本人利益之意圖為必要，若無此
    意圖，即屬缺乏意思要件，縱有違背任務之行為，並致生損
    害於本人之財產或其他利益，亦難律以本條之罪（最高法院
    49 年 度台上字第1530號、52年度台上字第551 號、30年上
    字第1210號判例參照）。
  (1)查告訴人丁○於94年3 月5 日以存證信函終止與被告乙○○
    間之信託契約，被告乙○○則於94年12月2 日與丙○○簽訂
    系爭土地之買賣契約，並於同年月12日辦理移轉登記等事實
    ，業述於前。然而，細繹上揭信託契約書記載：「本信託目
    的係乙方協助本案土地、建物之銷售... 本信託契約之有效
    期間自本約簽訂日起三年為止... 信託消滅事由： (一) 信
    託期間屆滿。（二）信託目的完成。」等詞（見94年度偵字
    第18102 號卷第14頁至第15頁），從而，告訴人係於該信託
    契約有效期間內之94年3 月5 日，復在雙方未有信託原因消
    滅之情況下，即以存證信函片面終止雙方之信託關係，則其
    該終止之意思表示效力為何，容有疑義？再者，依告訴人丁○上開92年9 月4 日出具之同意書，係載明同意以每坪2 萬
    元之價格出售系爭12筆土地等語，則被告乙○○與丙○○間
    以每坪2 萬元之相同價格成立買賣契約並完成所有權移轉土
    地之買賣，亦尚難遽認被告乙○○有違背其信託任務之行為
    。況且，系爭12筆土地貸款之借款人為被告乙○○之母親蘇
    梅芬，被告乙○○亦為連帶債務保證人（見農會放款借據，
    臺灣桃園地方法院檢察署94年偵字第18102 號卷第128 頁至
    第129 頁），則系爭12筆土地之買賣價金若干？自與被告乙○○本身利益關係至密，被告乙○○就系爭12筆土地之買賣
    ，應無賤賣以損害告訴人丁○利益之動機，自屬合理之認定
    。又稽證人丙○○於偵訊中結證：伊家族從事不動產投資買
    賣生意，被告與伊父親接洽出賣系爭12筆土地，被告原本開
    價每坪3 萬元，但伊家族評估相關資料後，認為該價格太貴
    ，經與被告數次協商後，始以每坪2 萬元購買該土地等語（
    見臺灣桃園地方法院檢察署95年度偵續字第36號偵查卷宗第
    223 頁至第225 頁）屬實，可知，被告乙○○與丙○○洽談
    系爭12筆土地買賣之過程，並非倉促成交，抑或洽談之初即
    以2 萬元之價格要約，被告乙○○尚周旋於買方間圖求系爭
    12筆土地之順利銷售，則其主觀意思上是否有損害告訴人丁○之意思，亦屬可疑。
  (2)綜觀本件卷附之貸款協議書、同意書與信託契約書之內容，
    被告母親蘇梅芳於出名向農會貸款時，因告訴人之子張鴻亮
    無力繳還貸款之本息，使被告與母親確實失受有損失，且細
    核各該協議書、同意書等所載文義內容，亦顯示告訴人於被
    告之母親出名貸款時，即有以系爭12筆土地提供擔保之意思
    ，否則被告之母親亦無平白承擔鉅損失之理？從而，被告乙○○依上揭信託契約、貸款協議書與同意書之內容而出售系
    爭12筆土地，其主觀上尚難認係為取得不法利益或損害本人
    利益之意圖，本件被告即屬缺乏上開意思要件，揆諸上揭判
    例意旨，本件尚難以背信罪責相繩。
  (3)至於被告出售各該土地實際所得價金為何？是否以及應如何
    與告訴人丁○分配結算？核屬其等民事上之糾葛，自應循正
    當民事救濟途逕解決，附為敘明。
(四)另公訴意旨雖認被告乙○○明知告訴人丁○已終止信託契約
    ，竟利用未塗銷信託登記之機會，以損害告訴人丁○利益為
    目的，於94年12月2 日，與第三人丙○○簽訂系爭12筆土地
    之買賣契約，並於同年月12日，持與丙○○簽定之買賣契約
    書，向大溪地政事務所辦理土地所有權移轉登記，使不知情
    之承辦人員，將前開土地登記於丙○○名下，足生損害於告
    訴人丁○與土地登記之正確性，因認被告乙○○係犯刑法第
    214 條之使公務員登載不實罪嫌等語。惟按刑法第214 條所
    謂使公務員登載不實事項於公文書罪，須一經他人之聲明或
    申報，公務員即有登載之義務，並依其所為之聲明或申報予
    以登載，而屬不實之事項者，始足構成，最高法院73年度台
    上字第1710號判例可資參照。查於91年12月間某日，告訴人
    丁○與被告乙○○簽立信託契約，嗣告訴人丁○於94年3 月
    5 日以存證信函終止與被告乙○○間之信託契約，然未塗銷
    信託登記，被告乙○○則於94年12月2 日與丙○○簽訂系爭
    12筆土地之買賣契約，並於同年月12日辦理移轉登記等事實
    ，業經證人即告訴人丁○、證人戊○○、丙○○、郭皇成、
    甲○○之證述明確，並有郵局存證信函、桃園縣大溪地政事
    務所函、土地登記申請書等為證，已如上述，並參以告訴人
    丁○以存證信函終止與被告乙○○間之信託契約（即 94年3
    月5 日）後之系爭12筆土地94年7 月15日上午9 時25分之土
    地登記謄本，系爭12筆土地之所有權人確係被告乙○○（見
    臺灣桃園地方法院檢察署96年度偵續字一第9 號偵查卷宗第
    20頁至第29頁），足認被告乙○○於上揭時間將系爭12土地
    轉讓予丙○○時，其為系爭12筆土地名義上之所有權人無訛
    。準此，依修正前民法第758 條規定（修正後民法自98年 1
    月23日公布後6 個月施行），不動產物權，依法律行為而取
    得設定、喪失、及變更者，非經登記，不生效力，告訴人丁○雖以上開存證信函終止與被告乙○○間之信託契約，然並
    未經登記，故依上開民法規定，被告乙○○對於系爭12筆土
    地之所有權，並未因告訴人丁○之終止信託關係之意思表示
    而變更或喪失，從而，被告乙○○將系爭12筆土地移轉登記
    予丙○○時，其仍為系爭12筆土地名義上之所有權人，自難
    謂被告乙○○向地政事務所承辦人員申報者，即屬不實之事
    項，故公訴意旨認被告乙○○係犯刑法第214 條之使公務員
    登載不實罪，亦有未合。
(五)綜上所述，被告乙○○與告訴人丁○間就系爭12筆土地之信
    託契約是否有違背任務之行為而損及告訴人丁○之利益，並
    非無疑。且被告乙○○既為系爭12筆土地之連帶保證人，被
    告乙○○販售系爭12筆土地予丙○○之行為，主觀上是否有
    損害告訴人丁○意圖之要件，亦非全然無疑。另外，被告乙○○既為系爭12筆土地名義上之所有權人，其將系爭12筆土
    地所有權移轉登記予丙○○，自與刑法使公務員登載不實罪
    無涉。此外，復查無其他積極證據足資證明被告有背信及使
    公務員登載不實之犯行，揆諸首揭判例意旨，自應為被告無
    罪之諭知。
據上論斷，應依刑事訴訟法第301條第1項，判決如主文。
本件經檢察官翁偉玲到庭執行職務。
中    華    民    國    98    年    7     月    13    日
                  刑事第七庭審判長法  官  蕭世昌
                                  法  官  陳筱蓉
                                  法  官  蔡羽玄
以上正本證明與原本無異。
如不服本判決，應於送達後10日內向本院提出上訴狀（應附繕本
），其未敘述上訴理由者，應於上訴期間屆滿後20日內，補提理
由書狀於本院，上訴於臺灣高等法院。
                                  書記官  陳玉芳
中    華    民    國    98    年    7     月    13    日


司法院資訊處製作；財團法人民間司法改革基金會備份。
